臺灣雲林地方法院民事判決　　　　　　　 94年度訴字第307號
原　　　告　乙○○
　　　　　　丁○○
　　　　　　丙○○
前三人共同
訴訟代理人　林重仁律師
被　　　告　甲○○
訴訟代理人　陳信村律師
複代理人　　洪世凱律師
上列當事人間請求返還土地事件，本院於民國94年12月14日言詞
辯論終結，判決如下：
    主　    文
被告應將坐落雲林縣北港鎮○○段第三二七地號、面積二四五八
‧二一平方公尺土地上之地上物除去，並將該土地返還原告。
被告應自民國九十四年三月二十五日起至返還前項土地之日止，
按月給付原告新臺幣壹仟元。
訴訟費用由被告負擔。
    事實及理由
一、原告主張：其等前於本院93年度執字第9445號執行事件，投
    標買受取得該案執行債務人即被告之父王國安所有坐落雲林
    縣北港鎮○○段第327 地號土地（下簡稱：系爭土地），並
    經本院於民國94年3 月25日發給權利移轉證書，復經原告辦
    理所有權移轉登記完竣，惟卻遭被告無權占有，於其上種植
    農作物。被告固辯稱：該地係向伊父承租，且該租賃關係並
    經拍賣公告載明，依買賣不破租賃規定，該租賃關係自應對
    原告繼續存在云云。然執行法院就執行事件並未為實體審查
    ，且被告實際上係居住於「嘉義縣民雄鄉松山村立全新村11
    2 號」，實無承租系爭土地之必要。再者，執行債務人王國
    安前於86年12月以系爭土地向執行債權人雲林縣北港鎮農會
    （下簡稱：北港鎮農會）抵押貸款，其間所立之抵押權設定
    契約書特別載明「確無訂立租約情事」，另於「其他約定事
    項」第5 項亦表明系爭土地未有出租、出借等情事，是執行
    債務人王國安於上開執行事件陳報稱系爭土地出租予被告一
    情，應屬虛偽。被告既無正當權源占有系爭土地，自應除去
    其上之地上物，將該地返還原告。又，被告占用系爭土地耕
    作受有利益，致原告受有損害，亦應給付原告自取得系爭土
    地所有權之日即94年3 月25日起至返還土地之日止，按月以
    新台幣（下同）1,000 元計算之不當得利等語。
    並聲明：如主文所示。
二、被告固自認伊占有系爭土地及原告為系爭土地之所有人，並
    對本院93年度執字第9445號執行事件卷內所附「土地抵押權
    設定契約書」、「其他約定事項」等契約書之形式上真正不
    爭執，惟以：被告係因伊父王國安年紀已老，乃以收成之二
    成為租金承租該地耕作，該租賃關係，並經拍賣公告記載，
    為原告於應買時所認識，依民法第425 條規定，對原告應繼
    續存在。至於「抵押權設定契約書」上所載之「確無訂立租
    約情事」係指查無北港鎮公所三七五租約登記之註記，另「
    其他約定事項」之記載，與實際情形未必相符。因上開租賃
    關係對原告繼續存在，是被告並非無權占有，亦無不當得利
    等語，資為抗辯。
    並聲明：(一)原告之訴駁回。(二)訴訟費用由原告負擔。
三、兩造不爭執之事實：
  (一)原告於本院93年度執字第9445號執行事件之拍賣程序，買受
    取得系爭土地之所有權，本院並於94年3 月25日發給權利移
    轉證書。
  (二)本院93年度執字第9445號執行事件卷附之「土地抵押權設定
    契約書」及「其他約定事項」契約書形式上為真正。
  (三)被告現占有系爭土地。
  (四)被告對於如認伊為無權占有時，就原告主張伊「占有系爭土
    地之期間」及「相當於租金之不當得利之計算標準」。
四、得心證之理由：
    本件兩造爭執之處，在於被告與執行債務人王國安之間，是
    否存有租賃關係？以及原告是否受該拍賣公告所載租賃關係
    之拘束？茲分段敘述如下：
  (一)被告與執行債務人王國安之間並無租賃關係存在：
    原告主張被告與執行債務人王國安之間並無租賃關係存在一
    節，業據其援用本院93年度執字第9445號執行事件卷宗所附
    之「土地抵押權設定契約書」及「其他約定事項」等契約書
    為證，該等契約書之形式上真正，並為被告所不否認，惟被
    告則以上開情詞置辯。經查：
  1.執行債務人王國安前於86年12月18日以系爭土地向執行債權
    人北港鎮農會擔保貸款時，曾於其間所立之「土地抵押權設
    定契約書」上載明「確無訂立租約情事」，並於該抵押權設
    定之「其他約定事項」第5 項約定：「擔保物之現狀如發生
    變動，債務人、擔保物提供人應即刻通知貴會，如擬將擔保
    物出租、出借、典租設定地上權等影響債『務』（按：應係
    『權』之誤植）行使之行為‧‧‧等情事時，均應事前徵得
    貴會書面同意絕不擅自辦理。」等語，有該等契約書附於上
    開執行卷宗可稽。亦即系爭土地在86年12月18日作為抵押物
    ，向執行債權人北港鎮農會抵押貸款之時，並無出租他人之
    情形，且日後如擬出租他人，執行債務人王國安並須事前徵
    得執行債權人北港鎮農會之同意始得為之。又，按抵押物上
    是否附有租賃權等負擔，事涉貸與人是否貸與乃至於貸與數
    額之決意，故此，借用人如就該等情事故意隱瞞，致貸與人
    陷於錯誤而為貸與，應認構成詐欺罪。是按諸常情，一般人
    大皆不至於為單純之民事貸款責任，故意罹犯刑事詐欺罪責
    。準此，執行債務人王國安前向執行債權人北港鎮農會貸款
    時，於上開抵押權設定契約書表明系爭土地確無訂立租約一
    情，應屬真實。是被告辯稱該確無訂立租約之記載，係指查
    無鎮公所三七五租約登記之註記云云，並無可採。
  2.另，執行債權人北港鎮農會在該執行事件於93年8 月26 日
    提出之陳報狀，略稱：「查債務人王國安該筆執行標的物『
    雲林縣北港鎮○○段第327 地號』之占有使用情形，據土地
    所有權人表示：土地無租賃契約。」等語，有該陳報狀附於
    上開執行卷可憑，亦即執行債務人王國安所有之系爭土地於
    設定抵押權之後，亦無出租他人之情事。再參諸執行債務人
    王國安在該執行事件，於93年11月5 日之「呈報狀」稱：「
    債務人因已年老體弱，無法耕作，自民國『80年』起由長女
    甲○○耕作該土地（北港鎮○○段第327 、376 號）當時因
    為是自己人只約定（口頭）‧‧‧」等語，亦即執行債務人
    王國安所謂之「租賃關係」係始自「80年」。另，稽諸被告
    於本件亦未抗辯執行債務人王國安係於上開抵押權設定之後
    出租等情，兩相參核勾稽，益徵執行債務人王國安於提供系
    爭土地設定上開抵押權之後，確實無將之出租他人情事。至
    於債務人王國安所謂系爭土地自「80年」起出租伊長女即被
    告一節，因與前述伊前所立之上開抵押權設定契約書所載情
    形不符，是自難認為真實。
  3.基上所述，系爭土地於執行債務人王國安設定上開抵押權之
    前、後，執行債務人王國安均未有將之出租他人之情事，是
    原告主張被告與執行債務人王國安之間並無租賃關係存在一
    節，自堪信為真實。從而，被告辯稱伊與執行債務人王國安
    之間存有租賃關係云云，為無足採。
  (二)本院上開執行事件拍賣公告所載之租賃關係，對原告並無拘
    束效力：
    查，原告係於本院93年度執字第9445號執行事件之第3 次拍
    賣期日，投標買受取得系爭土地，且該次拍賣公告並於第13
    項「其他有關事項」第2 點記載系爭不動產「為第三人甲○
    ○租用中，期間自80年起為不定期，租金為每年收成之二成
    ，拍定後不點交。」等情，固為兩造所不爭執。惟按，強制
    執行係國家機關依據債權人提出之執行名義，使用強制力，
    強制債務人履行義務，以滿足債權人私法上請求權之程序。
    申言之，執行機關係基於當事人間已確定之私權為執行（保
    全執行例外），故其程序之機能貴在迅速、經濟，與審判機
    關負責調查、審理當事人間之債權債務關係是否存在之判斷
    程序不同。因此，執行法院於實施強制執行之際，其所為之
    調查認定，係採形式主義，亦即僅依外觀法理為審查，與判
    斷實體權利是否正當存在無關（參見許士宦教授著『執行力
    擴張與不動產執行』2003年3 月一版第287 頁）。且因查封
    拍賣之不動產上如有租賃關係存在，由第三人占有使用中，
    係屬拍賣公告之應記載事項（參見強制執行法第81條第2 項
    ），故此，執行法院即應依第三人之陳報載明於拍賣公告，
    至於當事人是否對此記載爭執，聲明異議，乃另一問題，執
    行法院尚不得就第三人之陳報事項，任為准駁之處分（最高
    法院91年度台抗字第405 號裁定參照）。亦即執行法院仍應
    依當事人所陳報之內容為記載。是執行法院雖得依強制執行
    法第77條之1 第1 項規定就拍賣不動產之占有使用情形為調
    查，但其調查仍不具有確定實體法律關係之效力。準此，上
    開執行事件於拍賣公告上記載系爭不動產為被告租用，拍定
    後不點交之拍賣條件，應僅係促請應買人注意之任意事項，
    並無創設及確認租賃關係存在之實體效力。本件被告與執行
    債務人王國安之間既無租賃關係存在，自亦不因上開拍賣公
    告之記載，而創設一新的租賃關係。從而，被告辯稱原告於
    應買時對該拍賣公告記載之租賃關係有所認識，則依買賣不
    破租賃規定，該租賃關係應對原告繼續存在云云等節，於法
    無據，洵無足取。
  (三)被告無權占有系爭土地，應除去地上物並返還土地，及給付
    原告相當於租金之不當得利：
  1.按所有人對於無權占有或侵奪其所有物者，得請求返還之。
    對於妨害其所有權者，得請求除去之。拍賣之不動產，買受
    人自領得執行法院所發給權利移轉證書之日起，取得該不動
    產所有權。民法第767 條及強制執行法第98條第1 項前段分
    別定有明文。系爭土地於拍定後，本院係於94年3 月25日發
    給原告權利移轉證書，有該執行卷宗可參。又，被告現占有
    系爭土地種植蔬菜一情，業據受命法官前於94年9 月30日至
    現場勘驗屬實，並製有筆錄，及經雲林縣北港地政事務所作
    成複丈成果圖1 件在卷可稽，復為被告所自認，是原告主張
    系爭土地為其等所有，並遭被告占有等節，自堪信為真實。
    再者，被告就系爭土地並未存有租賃關係，已如上述，且被
    告復未能舉證證明有何占用系爭土地之正當權利，則被告之
    占有系爭土地，自屬無權占有。從而，原告依所有物返還之
    法律關係，請求被告除去地上物，並將系爭土地返還原告，
    為有理由，自應准許。
  2.次按無法律上之原因而受利益，致他人受損害者，應返還其
    利益。民法第179 條前段定有明文。是依不當得利之法則請
    求返還不當得利，以無法律上之原因而受利益，致他人受有
    損害為其要件，故其得請求返還之範圍，應以對方所受之利
    益為度，非以請求人所受損害若干為準。又，無權占有他人
    土地，可能獲得相當於租金之利益，為社會通常之觀念。最
    高法院著有61年台上字第1695號判例可資參照。故此，被告
    無權占有系爭土地，可獲得相當於租金之利益，應可認定。
    查，系爭土地之地目為田，使用地類別為特定農業區之農牧
    用地，有卷附土地登記謄本可稽，乃屬農業發展條例第3 條
    第11款規定之「耕地」，依土地法第110 條第1 項之規定，
    耕地地租不得超過地價百分之八。另，依同條第2 項規定，
    前項之「地價」係指「法定地價」而言，而「土地所有權人
    依本法所申報之地價，為法定地價。」土地法第148 條亦有
    明定。本件兩造間雖無耕地租用關係，但被告無權占有系爭
    土地耕種之外觀事實，則與耕地租用無異，是上開法定租金
    額之計算標準，於計算相當於租金之不當得利情形，因具有
    相同之法律上理由，自應予以類推適用。又，系爭土地面積
    為2458.21 平方公尺，有卷附土地登記謄本可參，且全部為
    被告占用種植蔬菜，亦已如前述。該地於93年之申報地價為
    每平方公尺480 元，復有原告提出之地價謄本在卷可憑，故
    此，該地之地價總額為1,179,941 元【即2458.21 ×480 ＝
    1,179,940.8 ，元以下四捨五入，以下同】。因被告占用系
    爭土地僅供種植農作物使用，獲益有限，是本院認被告每年
    可獲得相當於租金之利益，以上開申報地總價額之百分之二
    即23,599元【即1,179,941 ×2/100 ＝23,598.82 】為客觀
    合理，則核算被告每月所獲利益之數額即為1,967 元【即
    23,599÷12＝1,966.58】。本件原告請求被告應自其等於94
    年3 月25日取得系爭土地之日起至返還該土地之日止，按月
    給付1,000 元，因未逾上開地租最高額限制，且又少於本院
    所認定被告可獲得相當於租金之利益數額，復為被告所不爭
    執，是原告此部分之請求，亦於法有據。
  (四)綜上所述，原告依所有物返還及不當得利等之法律關係請求
    被告應除去系爭土地上之地上物，並將該土地返還原告，以
    及請求被告應自94年3 月25日起至返還系爭土地之日止，按
    月給付1,000 元，為有理由，應予准許。
五、本件事證已臻明確，兩造其餘攻擊及防禦方法，核與判決結
    果不生影響，爰不逐一論述，併此敘明。
六、訴訟費用負擔之依據：民事訴訟法第78條。
中　　華　　民　　國　　94　　年　　12　　月　　28　　日
                    民事第二庭
                          審判長法  官　陳宏卿
                                法  官　鍾貴堯
                                法　官　陳銘壎
以上正本係照原本作成。
如對本判決上訴，須於判決送達後20日內向本院提出上訴狀。
中　　華　　民　　國　　94　　年　　12　　月　　28　　日
                                書記官　沈瑞芳
